臺灣高等法院民事判決　　　　　　　　　 95年度上字第745號
上　訴　人　乙○○
訴訟代理人　柯清貴律師
被上訴人　　桃園縣政府警察局
法定代理人　甲○○
訴訟代理人　戴文進律師
上列當事人間請求容忍時效取得地上權登記事件，上訴人對於中
華民國95年7月20日臺灣桃園地方法院95年重訴字第129號第一審
判決提起上訴，本院於96年1月17日言詞辯論終結，判決如下：
    主  文
上訴駁回。
第二審訴訟費用由上訴人負擔。
    事  實  及  理  由
一、上訴人起訴主張：
  (一)上訴人自民國76年起即以行使地上權之意思、公然、和平、
    善意且無過失，在被上訴人管理之中華民國所有坐落桃園縣
    中壢市○○段31-166地號，面積87平方公尺之土地，及同段
    31-61地號，面積3平方公尺之土地（下稱系爭土地）上，自
    行將門牌桃園縣中壢市○○路170號建物改建為2層磚造建物
    （下稱系爭建物），並繼續占有使用迄今，嗣於94年12月15
    日備妥相關文件，向桃園縣中壢地政事務所（以下簡稱中壢
    地政事務所）申請辦理時效取得地上權登記，經審查確認相
    符且資料無誤後，進行公告30天，自94年12月21日起至95年
    1 月20日止，公告期間，被上訴人就系爭31-166地號土地提
    出書面異議，請中壢地政事務所停止辦理本件時效取得地上
    權登記，然其所持理由非屬地政機關應審酌之事項，縱使被
    上訴人主張業已對上訴人提出拆屋還地訴訟，仍無礙上訴人
    申請時效取得地上權登記。詎中壢地政事務所竟未依法行政
    ，逕自召開不動產糾紛調處會議，並請未提出異議之另筆土
    地所有人列席陳述意見並記明會議紀錄，經上訴人當場提出
    異議，且進行程序抗議及聲明程序瑕疵並拒絕於出席會議記
    錄上簽名後，中壢地政事務所猶仍違法進行調處，並於95年
    2 月21日作成駁回上訴人時效取得地上權登記申請案之決定
    。就系爭31- 61地號土地，被上訴人迄未提出書面異議，足
    見被上訴人已認上訴人之申請時效取得地上權登記有理，因
    而未予異議，惟中壢地政事務所卻公然違法行事，故本件時
    效取得地上權登記案有聲請被上訴人容忍之必要。另由上訴
    人提出房屋稅籍設立證明而觀，上訴人係於77年 1月份起開
    始繳納房屋稅，且鄰地建物住戶即訴外人孫競成亦書立保證
    書證明系爭建物係上訴人居住使用，上訴人占有使用系爭建
    物之初，並不知系爭31-166、31 -61地號土地所有人及管理
    人為何，上訴人係自始以公然、和平、繼續、善意且無過失
    的占有使用系爭建物，況台灣桃園地方法院94年訴字第1514
    號（下稱前案）判決，既認兩造間就系爭建物未成立任何使
    用借貸關係，復認訴外人陳秀金已於63年調職，則上訴人進
    住系爭建物與被上訴人毫無關係，該判決認上訴人繼受陳秀
    金與被上訴人間之使用借貸關係，並無根據。
  (二)系爭建物應分為2個不同建物，原審混為一談，容有誤解：
    依證人陳秀金之證言可知，目前系爭建物乃其居住時之建物
    及空地合併改建，並非全為其居住時之大小，可見系爭建物
    應分為原有房屋及原為空地兩部分論斷。陳秀金原居住時之
    房屋乃日式木造一層樓房屋，大部分土地係坐落在訴外人向
    子平所有之31- 63地號土地，非被上訴人管理之系爭土地。
    被上訴人所管理之系爭土地上之二層樓鋼筋混凝土房屋（乙
    建物），原為陳秀金居住時空地部分，乃上訴人於76年間自
    行搭建而原始取得所有權，有牆壁及屋頂，可供遮風避雨，
    有獨立之通道供出入，屬獨立之建築物，被上訴人主張系爭
    建物為配住與陳秀金居住之職務宿舍云云，上訴人否認之。
    上訴人於76年間在系爭土地搭建建築，並居住於其間，自符
    行使地上權之要件及主觀意思，故上訴人已取得地上權。
  (三)上訴聲明：
    1.原判決廢棄。
    2.被上訴人應就中華民國所有，被上訴人所管理之坐落桃園
      縣中壢市○○段31-166地號，面積87平方公尺，及同段31
      -61地號，面積3平方公尺之土地，容忍上訴人時效取得地
      上權之登記。
    3.第一、二審訴訟費用由被上訴人負擔。
二、被上訴人則以：
  (一)前案已判決上訴人應拆除系爭建物，並將所占用之系爭土地
    返還被上訴人。系爭建物原屬被上訴人基於陳秀金之任職關
    係，而准予配住使用之警察宿舍，嗣於76年間，陳秀金在未
    徵得被上訴人同意下，私下同意訴外人劉福田及其妻即上訴
    人進住系爭建物，然此僅係基於私誼之借用行為，非謂上訴
    人即有基於行使地上權之意思而占有系爭土地。此外，於台
    灣桃園地方法院92年度壢簡字第 554號、93年度簡上字第41
    號遷讓房屋事件審理中，上訴人亦僅單純否認兩造間就系爭
    建物有成立使用借貸之法律關係，從未主張其係以行使地上
    權之意思而占有系爭土地，則其主張係以行使地上權之意思
    而占有系爭31-166、31 -61地號土地，洵非有據。又上訴人
    雖曾於94年12月15日向中壢地政事務所申請時效取得地上權
    登記，然此辦理時效取得地上權登記之申請程序事項，本不
    足以作為上訴人有無因時效而取得地上權登記之實體認定依
    據，況上訴人本件時效取得地上權登記案，亦經桃園縣政府
    不動產糾紛調處委員會予以調處後，依土地登記規則第57條
    第1項第3款規定駁回上訴人時效取得地上權登記申請之決定
    。再者，系爭建物稅籍設立證明僅係供課稅參考資料，係政
    府依法向附著於土地之各種房屋，及有關增加該房屋使用價
    值之建築物課徵稅捐，於未辦理所有權第一次登記之房屋，
    則向現住人或管理人徵收，故由何人繳納房屋稅款，乃屬行
    政管理之事項，與繳款人是否得依時效取得地上權之私法上
    判斷無關，是縱然上訴人為系爭建物之房屋稅納稅義務人，
    亦不足為有利於上訴人主張時效取得地上權登記之依據。
  (二)系爭建物（不論上訴人所謂之甲建物或乙建物）在系爭土地
    及相鄰之同地段第31 -63地號土地上，係一相連之整體建物
    。雖上訴人主張系爭建物部分，並非桃園縣中壢市○○路
    170 號內原即有之建築物，但該等主張，不僅與前開93年度
    簡上字第41號判決認定相悖，亦與實情不符。況依陳秀金之
    證言可知，無論上訴人所稱之甲、乙建物本體或圍牆中的院
    子，均為陳秀金所配住之職務宿舍之使用範圍，縱有增建或
    改建，亦不足認有行使地上權之意思。況上訴人於陳秀金所
    配住之宿舍使用範圍內，改建或增建後之房屋仍與改建或增
    建前之門牌號碼相同，上訴人所稱之甲建物或乙建物實際上
    已因附合之法律關係，而構成具有同一性之建築物，本無區
    分之必要，均不得認上訴人係基於行使地上權之意思而為增
    建或改建乙建築之行為，上訴人之主張為無理由。
  (三)答辯聲明：上訴駁回。
三、兩造不爭執之事實：
  (一)系爭31-166、31-61地號土地為中華民國所有，而以被上訴
    人為管理機關，系爭建物原為1層木造建物，於76年間經上
    訴人自行改建為2層磚造建物，占有使用系爭31- 166、31-
    61地號土地分別為97平方公尺及3平方公尺，上訴人占用使
    用迄今已將近20年等情，為兩造所不爭執，復有上訴人提出
    土地登記謄本為證，應堪信為真實。
  (二)被上訴人曾提起前案，請求上訴人遷讓系爭建物（包含31 -
    63地號部分），嗣經台灣桃園地方法院中壢簡易庭判決被上
    訴人敗訴，被上訴人不服提起上訴，同院以93年度簡上字第
    41號判決上訴駁回確定之事實，為兩造所不爭執，復經本院
    依職權調閱上開民事卷宗查核屬實。
四、兩造爭點之論述：
  上訴人主張其係以行使地上權之意思，以系爭建物和平、繼續
  占有系爭土地，被上訴人應容忍其為地上權登記；被上訴人則
  以上訴人並非以行使地上權之主觀意思占有使用系爭土地，及
  系爭房屋與改建、增建前之房屋為同一物等語置辯。爰就上開
  爭執點析述之：
  (一)按以所有之意思，10年間和平繼續占有他人未登記之不動產
    ，而其占有之始為善意並無過失者，得請求登記為所有人，
    民法第770條定有明文；此規定於所有權以外財產權之取得
    ，準用之，同法第772條亦有明文。是以行使地上權之意思
    ，10年間和平繼續占有他人之不動產者，而其占有之始為善
    意並無過失者，得請求登記為地上權人；且按地上權為土地
    他項權利，其登記必須於辦理土地所有權登記同時或以後為
    之，如土地未經辦理所有權登記，即無從為地上權之登記。
    故依據民法第772條準用取得時效之規定，申請為地上權之
    登記時，並不以未登記之土地為限，固無疑義（最高法院60
    年台上字第1317號判例參照）。然，主張因時效取得地上權
    者，須以行使地上權之意思而占有他人之土地，經過一定之
    期間，始得請求登記為地上權人。若依其所由發生事實之性
    質，無行使地上權之意思者，非有變為以行使地上權之意思
    而占有之情事，其取得時效不能開始進行。而占有人在他人
    土地上有建築物或其他工作物或竹木之原因，或係本於所有
    權之意思或係基於無權占有之意思，或基於越界建築使用，
    或界址不明致誤認他人土地為自己所有，或因不知為他人土
    地而誤為占有使用，或基於借用之意思，不一而足，非必皆
    以行使地上權之意思而占有，尚不能僅以占有人在他人土地
    上有建築物或其他工作物或竹木之客觀事實，即認占有人主
    觀上係基於行使地上權之意思而占有。故如主張以行使地上
    權之意思而占有土地者，自應就其主張負舉證責任（最高法
    院91年台上字第2225號、92年台上字第1169號裁判參照）。
  (二)上訴人並非以行使地上權之意思占用系爭土地：
    訴外人陳秀金於台灣桃園地方法院93年度簡上字第41號準備
    程序中到庭結證稱：「當時上開房屋是桃園縣政府警察局配
    住給我的職務宿舍，大概是在民國46年 9月間，我認識劉福
    田，他是我的老同事，當時因為他沒有房子住，所以我就把
    上開房屋讓給他住，我當時也住在裡面，76年12月間劉福田
    搬進來，我是在民國77年 4月間搬離系爭房屋」、「（你在
    任職桃園縣警察局之後你調職的時間？）63年調到台北」、
    「（你調職後桃園縣警察局有無再跟你說房子要歸還？）沒
    有。」等語（見台灣桃園地方法院93年度簡上字第41號卷第
    84、86頁）；而上訴人本人於該事件第二審準備程序中亦陳
    稱：「（你住進系爭房屋有無自己蓋或自己買的情形？）沒
    有。是陳秀金先生同情我們才讓我們住進來。他可以住我們
    也可以住」等語（見前開卷第91頁）；可知，系爭建物原屬
    被上訴人基於訴外人陳秀金之任職關係而准予配住使用之警
    察宿舍。嗣陳秀金於63年即自被上訴人機關調離，但仍續住
    於系爭地上物內，並於76年間同意訴外人劉福田及配偶即上
    訴人進住，惟劉福田早於61年1月1日即已自屏東縣政府警察
    局之警職退休，與被上訴人間不具職務關係，且上訴人及其
    配偶劉福田進住系爭建物，並未得被上訴人之同意，衡情上
    訴人及其配偶劉福田於76年間，係基於與陳秀金間私誼之借
    用行為而占有使用系爭建物，並於陳秀金搬離系爭建物後繼
    續使用迄今。上訴人固主張陳秀金早已調職台北，已無權繼
    續使用系爭建物，於76年間亦無權與上訴人就系爭建物成立
    使用借貸關係云云，惟查，使用借貸契約乃債權契約，非以
    貸與人對借貸物有所有權或管理使用權為必要，縱陳秀金因
    早已調職台北，於76年間就系爭建物已無使用權限，惟此對
    於上訴人與陳秀金間就系爭建物成立使用借貸關係不生影響
    。上訴人於76年間既係基於與陳秀金間之使用借貸關係而占
    有使用系爭建物，且無任何事實足資證明其嗣後已變更最初
    基於使用借貸之意思而占有使用系爭建物，自難認其已符時
    效取得地上權之主觀要件（即基於行使地上權之意思占用系
    爭土地）。雖上訴人提出鄰人孫競成出示之證明書，證明上
    訴人確於出具證明書之時居住於系爭建物之中，但並無法證
    明上訴人開始居住在系爭建物之時間，亦無法證明上訴人占
    有使用系爭建物之內在心裡意思。至於系爭建物稅籍設立證
    明僅係供課稅參考資料，係政府依法向附著於土地之各種房
    屋，及有關增加該房屋使用價值之建築物課徵稅捐，於未辦
    理所有權第一次登記之房屋，則向現住人或管理人徵收，故
    由何人繳納房屋稅款，乃屬行政管理之事項，與繳款人占有
    使用系爭建物之主觀意思無關，是縱然上訴人為系爭建物之
    房屋稅納稅義務人，亦不足作為上訴人係基於行使地上權之
    意思占有土地之證明。
  (三)上訴人所謂之甲建築及乙建築乃為不可分割之整體：
    系爭地上物係與系爭土地旁同段第31之63地號、第31之103
    地號土地上之建物相連，構成一整體，其中木造之部分為1
    層建物，磚造之部分則為2層建物，其中面積77平方公尺之
    地上物，其構造為2層磚造，面積10平方公尺之地上物，其
    構造則為木造，面積1平方公尺之地上物之構造則為鋼架造
    （見前案判決第10頁即原審卷第86頁正、反面），且依上訴
    人於本院及原法院93年簡上字第41號所提出之照片觀之（見
    本院卷第47-50頁、原法院93年簡上字第41號卷第175-178頁
    ），上訴人所謂之甲建築及乙建築乃為不可分割之整體，只
    有一個門牌（中壢市○○路 170號），內部亦相通，顯因附
    合而構成具有同一性之建築物，上訴人雖主張應以二個不同
    主體認定，但系爭建物既無從分割，自無分別論斷之餘地。
  (四)上訴人不能主張因時效取得地上權登記請求權：
    上訴人主張於76年間入住系爭建物，但上訴人及其配偶劉福
    田於入住系爭建物時，係以借住人之名義入住，則上訴人係
    明知系爭土地屬陳秀金因任職關係而經被上訴人同意配住使
    用者，上訴人未取得土地所有權人或管理者之同意，擅自在
    系爭土地上，即陳秀金配住之職務宿舍使用範圍內，有增建
    或改建之行為，乃無權占用他人土地，顯不符「占有之始為
    善意並無過失」之要件，不得主張時效完成而取得地上權登
    記請求權。
  (五)上訴人未能證明其係依行使地上權之意思占有使用系爭土地
    ，而其占有系爭土地之始亦非善意且無過失，故上訴人主張
    其於76年間入住系爭建物之主張，僅能證明上訴人對系爭土
    地迄今有近20年無權占有之事實，尚不足認有時效取得地上
    權之權利，上訴人既未取得地上權，則上訴人起訴請求被上
    訴人容忍時效取得地上權之登記，於法自屬無據。
五、綜上所述，上訴人之主張不能採信，從而，上訴人依民法第
    772條準用770條之規定，主張被上訴人就系爭土地，應容忍
    其為時效取得地上權登記，為無理由，應予駁回。
六、本件判決之基礎已臻明確，兩造其餘之攻擊防禦方法及舉證
    ，核與判決無影響，毋庸一一論述，併此敘明。
七、據上論結，本件上訴為無理由，依民事訴訟法第449條第1項
    、第78條，判決如主文。
中　　華　　民　　國　　96　　年　　1 　　月　　31　　日
                    民事第二庭
                        審判長法  官  吳謙仁
                              法  官  李瓊蔭
                              法  官  蘇瑞華
正本係照原本作成。
如不服本判決，應於收受送達後20日內向本院提出上訴書狀，其
未表明上訴理由者，應於提出上訴後20日內向本院補提理由書狀
（均須按他造當事人之人數附繕本）上訴時應提出委任律師或具
有律師資格之人之委任狀；委任有律師資格者，另應附具律師資
格證書及釋明委任人與受任人有民事訴訟法第466條之1第1項但
書或第2項（詳附註）所定關係之釋明文書影本。
中　　華　　民　　國　　96　　年　　2 　　月　　1 　　日
　　　　　　                  書記官  賴以真
附註：
民事訴訟法第466條之1（第1項、第2項）：
對於第二審判決上訴，上訴人應委任律師為訴訟代理人。但上訴
人或其他法定代理人具有律師資格者，不在此限。
上訴人之配偶、三親等內之血親、二親等內之姻親，或上訴人為
法人、中央或地方機關時，其所屬專任人員具有律師資格並經法
院認為適當者，亦得為第三審訴訟代理人。
